【裁判字號】    94,抗,449
【裁判日期】    950222
【裁判案由】    聲請迴避
【裁判全文】
臺灣高等法院臺南分院民事裁定           94年度抗字第449號
抗  告  人  乙○○○
訴訟代理人  甲 ○ ○
上列抗告人（原告）因與被告丙○○間請求確認不動產所有權事
件（臺灣雲林地方法院93年度訴字第548號），聲請法官陳銘壎
迴避，對於中華民國94年8月23日臺灣雲林地方法院94年度聲字
第178號裁定提起抗告，本院裁定如下：
    主    文
抗告駁回。
抗告訴訟費用由抗告人負擔。
    理    由
一、本件聲請人即抗告人於原審法院聲請意旨略以：原審法院93
    年度訴字第548號抗告人（原告）與被告丙○○間請求確認
    不動產所有權事件，分由陳銘壎法官審理。抗告人因患有嚴
    重右髖關節炎，無法下床行走，乃委任抗告人之姑丈甲○○
    為訴訟代理人。承審法官陳銘壎於民國（下同）94年3月3日
    履勘現場之時，竟要求訴訟代理人甲○○接受被告丙○○所
    委任律師陳中堅之意見，更改訴之聲明為確認經界訴訟，否
    則即禁止甲○○為抗告人之訴訟代理人。嗣於同年4月28日
    行準備程序時，再為更正訴之聲明要求，並因甲○○不從而
    當庭諭知禁止其為抗告人之訴訟代理人。爰依民事訴訟法第
    33條第1項第2款規定，具狀聲請陳銘壎法官迴避等語。
二、原審法院裁定以：按法官於審理時心證適度之公開，屬訴訟
    之指揮權，至於當事人提起訴訟之真意為何，是否以適度修
    正為宜，則屬闡明權之範圍。訴訟指揮權及闡明權適度之運
    用，有利使當事人為適當完全之辯論，均屬法律賦予審判長
    或受命法官之權限。本件抗告人所述有關訴之聲明遭受命法
    官陳銘壎要求更正等情，屬法官審理案件之訴訟指揮權與闡
    明權之行使，不能因與當事人意見不合，即指為有何偏頗之
    情事。又訴訟代理人應委任律師為之。但經審判長許可者，
    亦得委任非律師為訴訟代理人。前項之許可，審判長得隨時
    以裁定撤銷之。此項關於審判長權限之規定，於受命法官行
    準備程序時準用之，民事訴訟法第68條、第272條第1項定有
    明文。依此規定，原則上禁止非律師為訴訟代理人，以利訴
    訟之有效進行，並防止第三人挑撥訴訟或藉訴訟圖不法利益
    。僅於例外經審判長或受命法官許可時，方得由非律師之人
    擔任訴訟代理人。亦即授權審判長或受命法官於個案中為斟
    酌，並得視訴訟進行之情形而隨時撤銷許可。本件抗告人所
    委任之訴訟代理人甲○○並無律師資格，如審判長或受命法
    官認其擔任訴訟代理人，無益於真實之發現與訴訟之進行，
    自得不許可其為訴訟代理人，即使許可之後，亦得撤銷其許
    可，此亦屬訴訟指揮權之內容，尚難因受命法官陳銘壎依案
    件進行之情形而禁止非律師之甲○○擔任訴訟代理人，遽認
    受命法官陳銘壎有何偏頗情事。本件抗告人所舉之原因既與
    民事訴訟法第33條第1項第2款規定不合，則其聲請法官迴避
    ，洵屬無據，應予駁回。
三、抗告意旨略以：
  (一)、按本件抗告人起訴之聲明係確認所有權存在，訴訟標的為
      「土地之所有」然法官陳銘壎竟要求抗告人訴訟代理人更
      改訴之聲明為不動產「經界之訴」，抗告人訴訟代理人認
      為與當事人原意不符，而不加以更改，法官陳銘壎竟予禁
      止抗告人之訴訟代理人之訴訟代理權。
  (二)、訴之聲明變更，並非審判長行使闡明權範圍，否則豈非法
      官可以代替當事人自為主張，而為判決。
  (三)、抗告人之訴訟代理人與抗告人有親戚關係，原審法官陳銘
      壎已依法許可訴訟代理人代為訴訟行為，且僅因其不接受
      法官陳銘壎變更聲明之建議，而遭禁足，此種不當之要求
      變更聲明及禁止代理行為，顯見法官陳銘壎執行職務確有
      偏頗之虞。
  (四)、抗告人認承審法官陳銘壎其執行職務有偏頗，不公平之虞
      事實如下：
    1.原審法院受理本案後，由法官陳銘壎審理，陳銘壎法官於
      94年3月3日上午9時30分對系爭土地現場勘驗（本案進行
      第3次準備程序），測量前陳銘壎法官聽從被告丙○○之
      訴訟代理人陳中堅律師之意見，將抗告人起訴之確認不動
      產所有權之訴，應更正為經界之訴，此時陳銘壎法官即以
      口頭相當重之方式諭知抗告人之訴訟代理人甲○○，抗告
      人之訴訟代理人甲○○則向陳銘壎法官陳明是否禁止其為
      抗告人之訴訟代理人係其次，但要更正訴之聲明可能有困
      難，陳銘壎法官非常的不高興。
    2.又於94年4月28日原審法院民事第8法庭公開行準備程序時
      ，被告丙○○之訴訟代理人陳中堅律師發言：「向庭上
      報告：如果原告訴訟代理人甲○○不聽話時，隨便在判決
      書之理由交代即可。請求禁止抗告人之訴訟代理人甲○
      ○為訴訟代理人。」等語；抗告人之訴訟代理人甲○○則
      抗辯：「審判長有權利禁止其為代理人，但被告丙○○之
      訴訟代理人根本無權請求庭上禁止他方訴訟代理人之權利
      。」，陳銘壎法官依被告丙○○之訴訟代理人陳中堅律師
      之意見，禁止抗告人之訴訟代理人甲○○為訴訟代理人，
      其執行職務顯有偏頗之虞。
  (五)、陳銘壎法官於94年3月3日囑託鑑測案，非必依據原審法院
      92年度簡上字第77號鑑定圖，以N點為基準，本案與該案
      案由並不相同、訴訟標的亦不同，實足疑其為不公平之審
      判。其辦理鑑測或鑑界，結果等於「無用」，並白白浪費
      抗告人向內政部土地測量局所繳鑑測費。況陳銘壎法官囑
      託內政部土地測量局之測量人員，鑑測或鑑界，方案有四
      ，然均係由被告丙○○之訴訟代理人陳中堅律師向陳銘壎
      法官提供意見，作成之判決，在客觀上足疑有審判不公平
      情形。
四、按法官有應自行迴避而不自行迴避以外之情形，足認其執行
    職務有偏頗之虞者，當事人得據之聲請法官迴避，固為民事
    訴訟法第33條第1項第2款所明定，惟據此聲請法官迴避者，
    應以法官對於訴訟標的有特別利害關係，或與當事人之一造
    有密切之交誼或嫌怨，或基於其他情形客觀上足疑其為不公
    平之審判者為其原因事實，若僅憑當事人之主觀臆測，或不
    滿意法官進行訴訟遲緩，或認法官指揮訴訟欠當，則不得謂
    其有偏頗之虞（參照最高法院69年度台抗字第457號判例意
    旨），若僅於訴訟進行中有所指揮，分配當事人之舉證責任
    ，致當事人之一造不利，在主觀上疑其不公，亦不能遽以偏
    頗為理由，聲請推事迴避（參照最高法院76年度台抗字第42
    7號裁判要旨）。又上開聲請迴避之原因，依民事訴訟法第
    34條第2項、第284條之規定，應提出能即時調查之證據以釋
    明之。
五、經查：
  (一)、抗告人與相對人間93年度訴字第548號請求確認不動產所
      有權事件，抗告人認承審法官陳銘壎法官執行職務有偏頗
      之虞情形，依民事訴訟法第33條第1項第2款規定聲請承審
      法官迴避。原裁定即予以說明：「本件抗告人所述有關
      訴之聲明遭受命法官陳銘壎要求更正等情，屬法官審理案
      件之訴訟指揮權與闡明權之行使，不能因與當事人意見不
      合，即指為有何偏頗之情事。本件抗告人所委任之訴訟
      代理人甲○○並無律師資格，如審判長或受命法官認其擔
      任訴訟代理人，無益於真實之發現與訴訟之進行，自得不
      許可其為訴訟代理人，即使許可之後，亦得撤銷其許可，
      此亦屬訴訟指揮權之內容，尚難因受命法官陳銘壎依案件
      進行之情形而禁止非律師之甲○○擔任訴訟代理人，遽認
      受命法官陳銘壎有何偏頗情事。」等語，抗告意旨主張：
      「訴之聲明變更，並非審判長行使闡明權範圍，否則豈非
      法官可以代替當事人自為主張，而為判決。法官陳銘壎竟
      要求抗告人訴訟代理人甲○○更改訴之聲明為確認經界之
      訴，抗告人訴訟代理人甲○○認為與當事人原意不符，而
      不加以更改，法官陳銘壎竟予禁止抗告人訴訟代理人甲○
      ○之訴訟代理權云云，認承審法官執行職務有偏頗之虞，
      自屬無據。又抗告人分別以94年3月3日上午9時30分之現
      場勘驗及94年4月28日原審法院民事第八法庭公開行準備
      程序為論述依據，然經本院依職權調取原審法院93年度訴
      字第548號卷，該勘驗筆錄及言詞辯論筆錄核閱結果，並
      無抗告人所指承審法官陳銘壎有何執行職務偏頗之情形。
  (二)、又陳銘壎法官於94年3月3日囑託鑑測案，是否確依據原審
      法院92年度簡上字第77號鑑定圖，以N點為基準，抗告人
      未舉證以實說，且縱本案與該案採用相同之基準點亦難謂
      承審法官有何偏頗。且內政部土地測量局於94年3月3日隨
      同前往雲林縣二崙鄉○○段865及866號土地施行勘驗測量
      後，本其專業能力於94年3月29日以測籍字第0940600066
      號函檢送土地鑑定書（附鑑測原圖等資料）供原審法院卓
      參，自非抗告人所得任意指摘該方案均係由被告丙○○之
      訴訟代理人陳中堅律師向陳法官提供意見，作成之決定。
      從而，抗告人既未提出能即時調查之證據以釋明承審法官
      陳銘壎對於本件原審法院93年度訴字第548號請求確認不
      動產所有權事件有何特別利害關係，或與當事人之一造有
      何密切之交誼嫌怨，或在客觀上足疑其為不公平之審判，
      均難認有聲請迴避之原因，揆諸前揭說明，抗告人之聲請
      承審法官陳銘壎迴避，尚屬無據。
  (三)、綜上所述，抗告人依民事訴訟法第33條第1項第2款規定，
      聲請原審法院93年度訴字第548號請求確認不動產所有權
      事件承審法官陳銘壎迴避，衡情係屬抗告人個人主觀之臆
      測，尚難謂承審法官陳銘壎於執行職務有何偏頗之情形，
      有應行迴避之情事。本件客觀上並無足疑為承審法官陳銘
      壎有不公平審判、於執行職務有何偏頗之情形，則其聲請
      法官陳銘壎迴避，自屬無據。原審法院因而裁定駁回其聲
      請，核無不合。抗告意旨仍執前詞指摘原裁定不當，求為
      廢棄，非有理由。
六、據上論結，本件抗告為無理由，依民事訴訟法第495條之1第
    1項、第449條第1項、第95條、第78條，裁定如主文。
中    華    民    國    95    年    2    月    22     日
                  民事第一庭    審判長法  官  林金村
                                      法  官  黃三哲
                                      法  官  胡景彬
上為正本係照原本作成。
抗告人如不服本裁定，僅得於收受本裁定正本送達後10日內以適
用法規顯有錯誤為理由，向本院提出再抗告狀（須附繕本一份及
繳納再抗告裁判費新台幣1千元)，並經本院許可後始可再抗告於
最高法院。
中    華    民    國    95    年    2    月    23     日
                                      書記官  趙玲瓏
【附記】
民事訴訟法第495條之1第2項準用同法第466條之1第1、2項規定
：
I對於第二審判決上訴，上訴人應委任律師為訴訟代理人。但上
  訴人或其法定代理人具有律師資格者，不在此限。
II上訴人之配偶、三親等內之血親、二親等內之姻親，或上訴人
  為法人、中央或地方機關時，其所屬專任人員具有律師資格並
  經法院認為適當者，亦得為第三審訴訟代理人。
                                                 K


司法院資訊處製作；財團法人民間司法改革基金會備份。
